臺灣橋頭地方法院民事判決
109年度訴字第832號
原      告  財政部國有財產署南區分署

法定代理人  黃莉莉  
訴訟代理人  鄭植元律師
            黃信豪律師
            楊家瑋律師
複代理人    高華陽律師
被      告  謝文德即恆春汽車商行


            謝紘泰  

上列當事人間返還土地等事件，本院於民國111年4月6日言詞辯
論終結，判決如下：
    主      文
被告謝紘泰應將坐落高雄市○○區○○段00地號土地上如附圖編號75
⑴範圍（面積八十九點五二平方公尺）之地上物清除後，與被告
謝文德將該部分土地返還予原告。
被告謝紘泰應將坐落於高雄市○○區○○段00地號土地上如附圖76⑴
範圍（面積九二點六九平方公尺）之地上物清除後，與被告謝文
德將該部分土地返還予原告。
被告謝文德應自民國一一○年一月一日起至返還第一項土地之日
止，按年給付原告按第一項土地占用面積乘以第一項土地當年度
申報地價年息百分之五計算之金額，另應自民國一一○年一月一
日起至返還第二項土地之日止，按年給付原告按第二項土地占用
面積乘以第二項土地當年度申報地價年息百分之五計算之金額。
被告謝紘泰應自民國一一○年一月一日起至返還第一項土地之日
止，按年給付原告按第一項土地占用面積乘以第一項土地當年度
申報地價年息百分之五計算之金額，另應自民國一一○年一月一
日起至返還第二項土地之日止，按年給付原告按第二項土地占用
面積乘以第二項土地當年度申報地價年息百分之五計算之金額。
前二項如其中一被告已履行給付，他被告於該給付範圍內免給付
義務。
訴訟費用由被告負擔。
    事實及理由
壹、程序事項：
    按訴狀送達後，原告不得將原訴變更或追加他訴，但不甚礙
    被告之防禦及訴訟之終結者，不在此限，民事訴訟法第255
    條第1項第7款定有明文。本件原告原起訴聲明：被告謝文
    德即恆春汽車商行（下稱謝文德）應將高雄市○○區○○段00地
    號土地（下稱系爭75地號土地）上之地上物拆、清除後，將
    占用面積約90.91平方公尺之土地返還予原告（實際占用面
    積以地政機關測量為準）；謝文德應將高雄市○○區○○段00
    地號土地（下稱系爭76地號土地，與系爭75地號土地合稱系
    爭土地）上之地上物拆、清除後，將占用面積約87平方公尺
    之土地返還予原告（實際占用面積以地政機關測量為準）；
    謝文德應給付自民國109年1月份起至返還第一項土地之日
    止，按系爭75地號土地占用面積乘以當年度申報地價年息5％
    計算之金額；謝文德應給付自109年1月份起至返還第二項土
    地之日止，按系爭76地號土地占用面積乘以當年度申報地價
    年息5％計算之金額。嗣於110年6月24日因原告已繳納109年
    度之使用補償金，故減縮請求不當得利部分自110年1月1日
    起算，另於110年10月7日具狀追加謝紘泰為被告，並變更聲
    明為：謝文德、謝紘泰應將坐落系爭75地號土地上如附圖
    編號75⑴範圍（面積89.52平方公尺）之地上物清除後，將該
    部分土地返還予原告；謝文德、謝紘泰應將坐落於系爭76
    地號土地上如附圖76⑴範圍（面積92.69平方公尺）之地上物
    清除後，將該部分土地返還予原告；謝文德應給付自110年
    1月1日起至返還第一項土地之日止，按第一項土地占用面積
    89.52平方公尺乘以當年度申報地價年息5％計算之金額；謝
    文德應給付自110年1月1日起至返還第二項土地之日止，按
    第二項土地占用面積92.69平方公尺乘以當年度申報地價年
    息5％計算之金額；謝紘泰應給付自110年1月1日起至返還第
    一項土地之日止，按第一項土地占用面積89.52平方公尺乘
    以當年度申報地價年息5％計算之金額；謝紘泰應給付自110
    年1月1日起至返還第二項土地之日止，按第二項土地占用面
    積92.69平方公尺乘以當年度申報地價年息5％計算之金額；
    上開聲明第三項、第四項如其中一被告已履行給付，他被告
    於該給付範圍內免為給付義務。核屬訴之變更、追加，惟原
    告請求之社會事實均屬相同，僅係因被告已繳納109年度之
    使用補償金，及調查後認為謝紘泰為共同占用系爭土地之人
    ，而為前開訴之變更、追加，對於被告之防禦並無妨礙，亦
    無礙於訴訟之終結，揆諸前開規定，其訴之變更、追加均屬
    合法，自應准許。至原告於測量後特定占用系爭土地之面積
    ，僅屬更正事實上陳述，並非訴之變更、追加，併此敘明。
貳、實體事項：　　
一、原告主張：
    系爭土地為原告經管之國有土地，經於107年5月14日派員勘
    查結果，發現系爭土地遭被告謝紘泰搭建之門牌號碼高雄市
    ○○區○○路00000號建物（下稱系爭建物）占用，並提供謝文
    德經營恆春汽車商行使用。而兩造間並無租賃或其他合法占
    有使用之法律關係，被告係屬無權占有，則原告在其職掌業
    務範圍內，自得本於所有權人之地位，依民法第767條第1項
    規定，請求被告清除系爭建物並返還系爭土地。另謝文德直
    接占有系爭土地，謝紘泰則係間接占有系爭土地，既無正當
    權源，自均係無法律上之原因而受利益，致原告受有不能使
    用系爭土地之損害，原告自得依民法第179條規定，分別請
    求被告給付自110年1月1日起至返還系爭土地之日止，均按
    系爭土地占用面積乘以當年度申報地價年息5％計算之金額。
    另因被告間就分別所受之不當得利應屬不真正連帶，故其中
    一被告已為給付時，另一被告於給付範圍內應免給付義務等
    語，並聲明如前開變更後之聲明。
二、被告則以：
　　系爭建物為謝紘泰所出資興建，僅係由謝文德管理。但謝紘
    泰於104年間向訴外人台灣糖業股份有限公司（下稱台糖公
    司）承租與系爭土地相鄰之高雄市○○區○○段0000○0000○地號
    土地（下稱鄰地），與台糖公司為土地點交時，有以噴漆做
    記號而無界樁，且高雄市政府工務局（下稱工務局）亦有在
    被告所承租之土地為道路施工，施工約1、2月，土地歸還後
    ，工務局有在土地上釘塑膠管作為界址，是謝紘泰即依此施
    作系爭建物，並非故意越界。106年底原告已發現土地有越
    界之情形，因拆除系爭建物費用甚鉅，被告即積極與原告協
    調，原告先前已答應以繳納補償金之方式至租約結束，故被
    告應非無權占有。且被告之越界並無故意或重大過失行為，
    當時原告就被告越界之行為亦未提出異議，被告雖非鄰地之
    土地所有權人，然係鄰地之承租人，是依民法第796條第1項
    本文之規定，原告不得要求被告拆屋還地。退步言之，縱認
    原告於106年底始發現越界之情形，而無民法第796條規定之
    適用，惟被告之土地越界並非故意為之，且占用到原告土地
    之面積甚少，如因此須將系爭建物拆除，將致系爭建物結構
    毀損無法使用，使被告經濟權益損失甚鉅，不符合社會經濟
    之效益，爰請求審酌民法第796條之1規定，免除被告拆屋還
    地。再者，原告本早與被告達成協議，令被告就所占用之系
    爭土地以繳納補償金之方式直至租約結束，被告亦依約定按
    時繳納補償金，詎料，原告竟違背先前之承諾再為興訟，令
    被告大感詫異與不公，原告之行為顯然有悖於民法第148條
    誠信原則之情形等語置辯，並聲明：原告之訴駁回。
三、得心證之理由：
　㈠查系爭土地現登記為國有土地，並為原告所經管乙節，業據
    原告提出系爭土地登記謄本為證（見審訴卷第19至21頁），
    堪信屬實。原告主張謝紘泰興建之系爭建物現占用系爭土地
    ，並提供謝文德經營恆春汽車商行使用部分，則為兩造所不
    爭執，且有被告提出之系爭建物房屋稅繳款書為證（見本院
    卷第177頁），復經本院會同兩造現場履勘，並囑託高雄市
    政府地政局仁武地政事務所測量系爭建物占用系爭土地之面
    積及位置，經該所測量後製成如附圖所示之複丈成果圖，有
    本院勘驗筆錄、現場照片（見本院卷第111至123頁），系爭
    建物確有占用系爭土地如附圖所示編號75⑴所示部分（面積8
    9.52平方公尺）及編號76⑴所示部分（面積92.69平方公尺）
    ，且現為謝文德經營恆春汽車商行使用等節，亦堪認定。
　㈡按當事人主張有利於己之事實者，就其事實有舉證之責任，
    民事訴訟法第277 條定有明文。次按以無權占有為原因，請
    求返還土地者，占有人對土地所有權存在之事實無爭執，而
    僅以非無權占有為抗辯者，土地所有權人對其土地被無權占
    有之事實無舉證責任，占有人自應就其取得占有係有正當權
    源之事實證明之（最高法院85年度台上字第1120號判決要旨
    參照）。是被告既對原告就系爭土地有所有權之事實並不爭
    執，而僅以非無權占有為抗辯，則依上開規定及說明，自應
    由被告就其有何合法占有系爭土地之權源舉證加以證明。經
    查，被告雖辯稱原告已與被告達成協議以繳納補償金之方式
    直至租約結束，原告提起本件訴訟，顯有違反誠信原則云云
    ，惟為原告所否認，被告亦未提出任何證據佐證，縱被告確
    有繳納使用補償金之情事，亦僅係就其無權占用之事實依規
    定繳納補償金，並不當然等同原告已同意被告得使用系爭土
    地，自難認原告已有同意被告使用系爭土地之情事，仍無從
    認被告得因而取得使用系爭土地之權利，且原告既未曾同意
    被告繼續使用系爭土地，則原告依法行使其對系爭土地之合
    法權利，亦難認有何違反誠信原則之處，被告此部分抗辯，
    自無理由。至被告一再陳稱其承租之鄰地亦遭高雄市政府水
    利局排水工程及台灣中油股份有限公司油管占用云云，惟該
    等鄰地之使用情形，為被告與占用鄰地之人所應自行協調處
    理之問題，與其對系爭土地有無合法使用權源無關，亦不因
    他人占用鄰地即可認被告亦得無權占有系爭土地，自不影響
    本件之論斷，併此敘明。
　㈢次按土地所有人建築房屋逾越疆界者，鄰地所有人如知其越
    界而不即提出異議，不得請求移去或變更其建築物，固為民
    法第796條前段之所明定。惟主張鄰地所有人知其越界而不
    即提出異議者，應就此項事實負舉證之責任（最高法院45年
    台上字第931號判決參照）。又觀諸民法第796條之立法理由
    謂：「土地所有人建築房屋，遇有逾越疆界之時，鄰地所有
    人如知其越界，應即提出異議，阻止動工興修，若不即時提
    出異議，俟該建築完成後，始請求移去或變更其建築物，則
    土地所有人未免損失過鉅，姑無論鄰地所有人是否存心破壞
    ，有意為難，而於社會經濟，亦必大受影響，故為法所不許
    …」，故民法第796條所謂不即提出異議，應以建築房屋已否
    完成為準；亦即民法第796條所定土地所有人建築房屋逾越
    疆界者，鄰地所有人如知其越界而不及時提出異議，不得請
    求移去或變更其建築物，係指鄰地所有人於土地被越界建築
    當時，明知而不為反對，不得於建築完成後再請求拆除建築
    物而言（最高法院51年度台上字第217號、58年度台上字第2
    134號判決參照）。準此，民法第796條所規範之時點，應在
    房屋興建之初迄完成時，其目的則在課以鄰地所有人即時異
    議之對己義務，以免建築完成後另行要求拆除損失過鉅，至
    建築完成後鄰地所有人始知悉越界之事實者，既已無從阻止
    建物之繼續興建，自不應再課以鄰地所有人即時異議之義務
    ，並於其違反時限制其所有權之行使。且該條所定之土地所
    有人，於其他有利用土地權利之人（例如：地上權人、永佃
    權人或典權人、承租人、使用借貸人等等），亦有適用（最
    高法院88年度台上字第2103號判決意旨參照）。
　㈣本件系爭建物之所有權人為出資興建之謝紘泰已如前述，而
    謝紘泰係向台糖公司租用與系爭土地相鄰之鄰地興建系爭建
    物，則有謝紘泰與台糖公司間之租賃契約在卷可佐，謝紘泰
    既為鄰地之承租人，應屬前開規定所指土地所有人之範圍，
    雖堪認定。惟被告謝紘泰抗辯原告於其興建系爭建物之初並
    未異議，應不得請求拆除系爭建物云云，然被告謝紘泰自承
    系爭建物係於105年興建完成，原告於106年間始知悉系爭建
    物占用系爭土地，自難認原告於系爭建物興建中即已知悉系
    爭建物有占用系爭土地之情事，依前開說明，自難認原告於
    當時已知悉系爭建物越界而不即提出異議，自無從依民法第
    796條規定主張系爭土地所有權人不得請求拆除系爭建物。
    且原告知悉系爭建物之時，系爭建物既已興建完成，原告亦
    已無從阻止系爭建物之興建，依前開說明，更無民法第796
    條規定之適用，被告此部分抗辯，自不足採。
　㈤又按土地所有人建築房屋逾越地界，鄰地所有人請求移去或
    變更時，法院得斟酌公共利益及當事人利益，免為全部或一
    部之移去或變更。但土地所有人故意逾越地界者，不適用之
    。前條第一項但書及第二項規定，於前項情形準用之，民法
    第796之1條雖分別定有明文。惟查系爭建物占用系爭土地之
    面積分別為89.52平方公尺（75地號）及92.69平方公尺（76
    地號），而系爭土地之面積則為90.91平方公尺（75地號）
    及194.47平方公尺（76地號），是系爭建物占用系爭土地之
    面積已分別佔約98％（計算式：89.5290.91100％≒98％，75
    地號）及48％（計算式：92.69194.47100％≒48％，76地號）
    ，對於系爭土地之利用影響甚鉅，且占用系爭土地部分之系
    爭建物僅為鐵皮棚架，縱將該部分棚架及支柱拆除，對於整
    體結構並無影響，或亦可透過增加其他支柱支撐即可解決，
    並無被告所指所費不貲之情形，被告雖提出估價單欲佐證拆
    除系爭建物之費用（見本院卷第53頁），惟該估價單記載之
    內容，係將全部之鐵皮建物拆除，並以新材料重新施作之費
    用，與本件僅需將占用部分之鐵皮棚架拆除之情形顯有不同
    ，自難據以為有利被告之認定。是本院審酌系爭建物占用系
    爭土地面積比例非低，對系爭土地之利用影響甚鉅，且拆除
    系爭建物占用部分之鐵皮棚架對於建物整體解構亦無妨礙，
    亦無所需費用甚高之情事，考量相關公共利益及當事人權益
    ，尚難認有免為一部或全部移去之必要，被告此部分抗辯，
    並無理由。從而，系爭建物既屬無權占有系爭土地，又無前
    開得免去拆除之事由，則原告自得請求系爭建物之所有權人
    謝紘泰將系爭建物占用系爭土地部分清除，並將該部分土地
    返還原告。又惟系爭建物既屬謝紘泰所有，謝文德對系爭建
    物自無處分權，原告請求謝文德將系爭建物清除，應屬無據
    ，惟原告仍得請求亦直接占用系爭建物所占用土地之謝文德
    返還土地，亦屬當然。
　㈥再按無法律上之原因而受利益，致他人受損害者，應返還其
    利益，依其利益之性質或其他情形不能返還者，應償還其價
    額，民法第179條、第181條但書定有明文。又按依不當得利
    之法則請求返還不當得利，以無法律上之原因而受利益，致
    他人受有損害為其要件，故其得請求返還之範圍，應以對方
    所受之利益為度，非以請求人所受損害若干為準，且無權占
    有他人土地，可能獲得相當於租金之利益為社會通常之觀念
    （最高法院61年台上字第1695號判例可資參照）。謝紘泰所
    有之系爭建物自105年起即占用系爭土地，是依前開說明，
    堪認原告自上開期間開始，即因無法使用收益系爭土地，受
    有相當於租金之損害，謝紘泰因此獲得相當於租金之不當得
    利，堪以認定。又系爭建物雖為謝紘泰所有，惟經謝紘泰無
    償提供謝文德經營恆春汽車商行使用已如前述，足認謝文德
    就系爭土地應屬直接占有人，謝紘泰則屬間接占有人。謝文
    德因直接占用系爭土地，本即受有得使用收益之利益，謝紘
    泰雖未直接占有系爭土地，亦享有將該系爭建物占用部分土
    地無償借予謝文德使用之利益，原告本得各自對於謝文德及
    謝紘泰請求返還不當得利，惟謝文德及謝紘泰就原告無法使
    用系爭土地之損害應負同一給付責任，但於其中一方為給付
    時，他方即免為給付義務，即謝文德與謝紘泰間就上開不當
    得利給付義務，應屬不真正連帶債務，併此敘明。
　㈦再按租用基地建築房屋，依土地法第105準用同法第97條規定
    ，以不超過該土地申報價額年息10％為限。而該條所謂土地
    價額，依同法施行法第25條規定，係指法定地價。又所謂法
    定地價，依土地法第148條規定，係指土地所有人依該法規
    定所申報之地價而言，另依平均地權條例施行細則第21條規
    定，公有土地以公告地價為申報地價。本件被告既係自105
    年間即開始受有直接或間接占有系爭土地之不當得利已如前
    述，而被告僅繳納使用補償金至109年為止，原告自得請求
    被告自110年1月1日起至返還無權占有之土地之日止之不當
    得利。而查系爭土地位於仁武區34米鳳仁路主要道路上，聯
    外交通便利等情，業據本院現場履勘明確（見本院卷第111
    頁），且附近亦有加油站、公立國中、國小、銀行、農會、
    超市及各式餐飲店，亦有原告提出之GOOGLE地圖及街景照片
    可佐（見審訴卷第103至105頁），是本院審酌系爭土地之地
    理位置、工商業繁榮程度、經濟價值等情，認原告主張按系
    爭土地申報地價年息5％計算相當於租金之不當得利金額，並
    無不當，惟該金額既係以年息計算，自應按年給付，始屬相
    當。從而，原告請求謝文德、謝紘泰分別按年給付自110年1
    月1日起至返還系爭土地之日止，按占用土地面積乘以系爭
    土地當年度申報地價年息5％計算之金額，均屬有據。
四、綜上所述，謝紘泰所有之系爭建物既有無權占用系爭土地如
    附圖所示編號75⑴所示部分（面積89.52平方公尺）及編號76
    ⑴所示部分（面積92.69平方公尺），且無償提供謝文德經營
    恆春汽車商行使用，原告依民法第767條第1項規定請求謝紘
    泰清除上開地上物，並請求謝紘泰及謝文德將該部分土地返
    還原告，為有理由，應予准許，惟原告請求謝文德清除系爭
    建物部分，則無理由，應予駁回。又被告既分別直接或間接
    無權占有系爭土地上開部分，亦分別因而受有相當於租金之
    不當得利，原告依民法第179條規定，請求被告自110年1月1
    日起至返還系爭土地之日止，按年給付原告依占用土地面積
    乘以當年度申報地價年息5％計算之不當得利，亦有理由，應
    予准許，惟於其中一方為給付時，他方即免為給付義務。
五、本件事證已臻明確，兩造其餘攻擊防禦方法及所提之證據，
    經審酌後於本件判決結果無影響，爰不逐一論述，附此敘明
    。
參、訴訟費用負擔之依據：民事訴訟法第79條、第85條第1項。
中　　華　　民　　國　　111 　年　　4 　　月　　27　　日
                  民事第二庭  法  官  蕭承信
以上正本係照原本作成。
如對本判決上訴，須於判決送達後20日內向本院提出上訴狀。如
委任律師提起上訴者，應一併繳納上訴審裁判費。
中　　華　　民　　國　　111 　年　　4 　　月　　27　　日
                              書記官  林慧雯